【裁判字號】    95,台抗,457
【裁判日期】    950721
【裁判案由】    假處分
【裁判全文】
最高法院民事裁定              九十五年度台抗字第四五七號
    再 抗告 人  O2 Mic.
                群島商凹凸科技國際股份有限公司）
                            C.
                            B.
                            G.
                            .
                            曼.
                            商業中心）
    法定代理人  甲○○○○○○.
    訴訟代理人  陳世寬律師
                董浩雲律師
上列再抗告人因與相對人慧榮科技股份有限公司間假處分事件，
對於中華民國九十五年三月二十二日台灣高等法院裁定（九十四
年度抗字第二八九六號），提起再抗告，本院裁定如下：
    主  文
原裁定廢棄，應由台灣高等法院更為裁定。
    理  由
本件再抗告人主張：伊係設立於英屬開曼群島之公司，係我國發
明專利第一三○九五三號專利證書所載「可攜氏電腦用低功率光
碟播放機及其播放方法」之專利權人，且專利之存續期間自民國
九十年五月一日起至一○八年三月二十四日止。惟經鑑定後，相
對人製造、販賣之積體電路晶片「BlueBirdVL」（ Sm101Q-AD）
及「BlueBird VL+」（ Sm102Q-AC）（兩者下稱系爭晶片），侵
害伊前揭專利權。相對人自九十一年五月份將系爭晶片售予伊既
有之客戶台灣三星電子股份有限公司，致伊對該客戶之銷售量大
幅下滑百分之九十，如任相對人繼續其不法侵害行為，縱日後取
得排除相對人不法侵害之勝訴確定判決，伊因此喪失之市場地位
及營業上之重大損害，將有難以回復之可能等情，聲請准許伊以
現金或等值荷蘭銀行台北分行可轉讓定期存單或政府公債為相對
人擔保後，命相對人停止製造或販賣系爭晶片，或其他未經伊授
權而使用中華民國第一三○九五三號發明專利所製成之積體電路
晶片。台灣新竹地方法院（下稱新竹地院）裁定予以駁回。再抗
告人不服，對之提起抗告。原法院以：再抗告人係登記設立於英
屬開曼群島，且未經我國認許之外國公司，又我國與英屬開曼群
島間並未簽署相互保護專利協定，我國迄今未加入屬聯合國架構
下所屬之國際性智慧財產權組織（如世界智慧財產權組織WIPO）
或保護智慧財產權相關協定（如與智慧財產權有關之巴黎公約）
，再抗告人無從逕依條約或協定就專利權事項於我國提起民事訴
訟。再抗告人雖陳稱我國與英國所簽署之智慧財產權相互承認合
作辦法，其效力及於英屬開曼群島，並提出英國之條約對海外屬
地延伸指令、我國與英國簽署之智慧財產權相互承認合作辦法、
英屬開曼群島之專利及商標法節本等件為證，惟自智慧財產權相
互承認合作辦法全文觀之，僅係我國與英國就關於專利優先權、
新種微生物發明之專利申請、微生物寄存及延長特定科技之專利
期間等專利之申請互惠事項所為之協議；縱該智慧財產權相互承
認合作辦法之效力應及於英屬開曼群島，而認我國與英屬開曼群
島間存有專利之申請互惠，我國人民及團體在英屬開曼群島均得
享有專利申請並受保護之權利，仍尚不得據以證明我國人民及團
體亦得在英屬開曼群島就專利權事項得享有提起民事訴訟之權利
，而謂我國與英屬開曼群島間存有專利之訴訟互惠。況我國與英
屬開曼群島間未曾簽訂有關專利權訴訟之條約，此有外交部九十
二年十月十三日外條二字第○九二二四○六六一八○號函可稽，
再抗告人無法證明我國與英屬開曼群島間，確有適用專利之訴訟
互惠原則之情形，再抗告人本件假處分之聲請，當事人適格有欠
缺等詞，爰以裁定駁回再抗告人之抗告。再抗告人復不服，對之
提起再抗告。
按外國人所屬之國家與中華民國如未共同參加保護專利之國際條
約或無相互保護專利之條約、協定或由團體、機構互訂經主管機
關核准保護專利之協議，或對中華民國國民申請專利，不予受理
者，其專利申請，得不予受理，專利法第四條定有明文。又依同
法第九十一條規定，未經認許之外國法人或團體就本法規定事項
得提起民事訴訟。但以條約或其本國法令、慣例，中華民國國民
或團體得在該國享受同等權利者為限；其由團體或機構互訂保護
專利之協議，經主管機關核准者，亦同。是未經認許之外國法人
雖因前者關於專利申請互惠規定，而於我國取得專利，並受保護
，然其得否在我國提起民事訴訟或聲請假處分，仍須適用後者規
定，端視我國與該外國法人所屬國家間有無訴訟互惠而定。查再
抗告人係登記設立於開曼群島未經我國認許之外國公司，此為兩
造所不爭執。又我國與開曼群島未曾簽訂有關專利權訴訟之條約
，有外交部九十二年十月十三日外條二字第○九二二四○六六一
八○號函可稽。又我國迄今未加入聯合國架構下所屬之國際性智
慧財產權組織或保護智慧財產權相關協定，相對人固無從逕依條
約或協定就專利權事項於我國提起民事訴訟。惟依英屬開曼群島
專利及商標法第二條規定：「有關於英國擁有專利權或商標權之
延伸，係指此等權利亦得延伸至開曼群島」；又第六條規定：「
英國目前的專利或商標所有權得於支付附表中所列費用後，向註
冊處官員申請將權利延伸至開曼群島。註冊處認定申請資料完備
後，即應據申請內容登錄權利延伸事宜」；又第八條規定：「將
英國專利權之所有權延伸至開曼群島之登錄效力，其專利權人得
享有相當於其在英國境內就該專利所得享有同等之權利及救濟」
；另於第十四條規定：「開曼群島大法院有權管轄所有影響依據
第八條與第九條而授予專利或商標所有權人於開曼群島上得享有
權利與救濟方式之事項」，由此可見於英國取得專利權者，可申
請登記將其專利權延伸至開曼群島，而經登記後，即得於開曼群
島享有與其在英國境內同等之權利及救濟。而我國與英國於西元
二○○○年三月二十日簽署「駐英國台北代表處與駐台北英國貿
易文化辦事處智慧財產權相互承認合作辦法」，明定任一方之主
管機關同意就任何台灣或英國自然人或法人，或已於「巴黎保護
工業財產權公約」之締約國，或世界貿易組織之會員國依其個別
法律所承認之各種專利提出申請者，於向另一方專利主管機關提
出專利時，享有優先權，可見我國與英國間具有專利申請互惠。
又英國關於專利法事項之訴訟程序，於其「民事訴訟程序規則」
設有專章規範，其第63.1條規定其適用範圍為一切智慧財產權之
請求，包括專利權在內，該章中並無關於未經認許之外國法人或
團體不得於英國就專利事項訴請民事救濟之特別限制，是我國人
民取得英國專利權者，應得於該國就專利事項循訴訟程序請求救
濟，而倘依上開規定於開曼群島登記者，則於開曼群島亦得享有
如在英國境內所享有之訴訟權。專利法第九十一條之立法理由：
「按現行專利法規定外國人得申請專利包括外國法人或團體，在
實務上並不需先依法認許後再行申請專利，其專利既經依法核准
，在實體上即已取得專利權，若不同時賦予訴權，將導致專利權
保護之缺陷，故為符專利法之基本精神，爰參照商標法第六十二
條之一及第六十六條之一增訂本條」。又經濟部智慧財產局九十
四年三月七日智法字第○九四○○○一三八一○號函認為：「二
、按『未經認許之外國法人或團體就本法規定事項得提起民事訴
訟。但以條約或其本國法令、慣例，中華民國國民或團體得在該
國享受同等權利者為限；其由團體或機構互訂保護專利之協議，
經主管機關核准者，亦同。』雖為專利法第九十一條所明定，惟
係於七十五年十二月二十四日所修正公布增訂之條文，沿用至今
，而條文內容與著作權法及商標法不同之部分，即將檢討修正。
四、前述第九十一條為訴訟上當事人能力之規定，外國人得申請
專利者包括外國法人或團體，在實務上並不需要先認許再行申請
專利，其專利權既經核准，在實體上業已取得專利權，若不同時
賦予訴訟上之權利，將導致專利權保護之缺陷，因此為符合專利
法之基本精神，對未經認許之外國法人或團體，應賦予訴訟上得
提起民事訴訟之權。至於是否應以該國法令、慣例，中華民國國
民或團體得在該國享受同等權利者為限部分，如並無事實證明該
國不保護我國人之權利，應認為該國人如在我國申請獲准專利權
，得受我國法律保護」。另查無其他具體事證顯示我國人民取得
開曼群島專利權登記者，不得於該國就專利事項進行訴訟之情事
，應認我國與開曼群島間具有專利訴訟互惠。原法院竟為相反之
認定，認再抗告人無法證明我國與英屬開曼群島間，確有專利訴
訟互惠，再抗告人本件假處分之聲請，當事人適格有欠缺，遽而
裁定維持新竹地院所為裁定，駁回再抗告人之抗告，於法尚有未
合。再抗告論旨，指摘原裁定不當，求予廢棄，非無理由。
據上論結，本件再抗告為有理由。依民事訴訟法第四百九十五條
之一第二項、第四百七十七條第一項、第四百七十八條第二項，
裁定如主文。
中    華    民    國  九十五  年    七    月  二十一  日
                      最高法院民事第三庭
                          審判長法官  吳  正  一
                                法官  劉  福  聲
                                法官  黃  義  豐
                                法官  簡  清  忠
                                法官  劉  靜  嫻
      本件正本證明與原本無異
                                      書  記  官
中    華    民    國  九十五  年    八    月    一    日
                                                    Ｍ


司法院資訊處製作；財團法人民間司法改革基金會備份。
